ACORDAO-COMPLETO-2343821

ACÓRDÃO 3092/2019 ATA 14/2019 - SEGUNDA CÂMARA

VISTOS, relatados e discutidos estes autos de tomada de contas especial instaurada pela Caixa Econômica Federal em desfavor da Cooperativa Agrícola Butiá Ltda.
ACORDAM os ministros do Tribunal de Contas da União, reunidos em sessão da 2ª Câmara, ante as razões expostas pela relatora, e com fundamento nos arts. 1º, inciso I, 16, inciso III, alíneas "a" e "c", 19, 23, inciso III, 26, 28, incisos I e II, e 57 da Lei 8.443/1992 c/c os arts. 214, inciso III, alínea "a", e 215 a 217 do Regimento Interno, em: 
9.1. julgar irregulares as contas de Luís Blasio Wammes e da Cooperativa Agrícola Butiá Ltda.;
9.2. condená-los, solidariamente, ao recolhimento aos cofres do Tesouro Nacional dos débitos indicados a seguir, atualizados monetariamente e acrescidos de juros de mora das datas indicadas até o pagamento:
	Data 
	Valor (R$) 
	Data 
	Valor (R$) 

	18/8/2009
	11.455,34
	1/2/2011
	17.645,00

	22/9/2009
	13.662,50
	21/6/2011
	10.639,03

	20/10/2009
	9.371,00
	22/7/2011
	15.756,20

	9/11/2009
	9.300,00
	30/3/2012
	2.815,58

	4/12/2009
	9.087,50
	18/12/2015
	 (19.262,61) 

	30/4/2010
	40.117,50
	23/12/2015
	 (18,27) 

	30/6/2010
	14.722,12
		
9.3. aplicar-lhes multas individuais de R$ 140.000,00 (cento e quarenta mil reais) , a serem recolhidas aos cofres do Tesouro Nacional, com atualização monetária calculada da data deste acórdão até a data do pagamento, se este for efetuado após o vencimento do prazo abaixo estipulado;
9.4. fixar prazo de 15 (quinze) dias, a contar das notificações, para comprovação, perante o Tribunal, do recolhimento das dívidas acima imputadas;
9.5. autorizar a cobrança judicial das dívidas, caso não atendidas as notificações;
9.6. autorizar o pagamento das dívidas em até 36 (trinta e seis) parcelas mensais consecutivas, caso venha a ser solicitado pelos responsáveis antes do envio do processo para cobrança judicial;
9.7. fixar o vencimento da primeira parcela em 15 (quinze) dias, a contar do recebimento das notificações, e o das demais a cada 30 (trinta) dias, com incidência dos respectivos encargos legais sobre o valor de cada parcela; 
9.8. alertar aos responsáveis que a inadimplência de qualquer parcela acarretará vencimento antecipado do saldo devedor;
9.9. enviar cópia deste acórdão ao procurador-chefe da Procuradoria da República no Estado do Rio Grande do Sul, para as providências cabíveis, com base no art. 16, § 3º, da Lei 8.443/1992;
9.10. dar ciência desta deliberação aos interessados.

Tomada de contas especial instaurada pela Caixa Econômica Federal relativamente a contrato de repasse cujos documentos necessários à correspondente prestação de contas não foram encaminhados.

Segunda Câmara

Ministério da Agricultura, Pecuária e Abastecimento.

3. Responsáveis: Cooperativa Agrícola Butiá Ltda. (CNPJ 05.120.965/0001-31) e Luís Blasio Wammes (CPF XXX.666.470-XX).

Augusto Nardes (na Presidência).

13.1. Ministros presentes: Augusto Nardes (na Presidência), Aroldo Cedraz, Raimundo Carreiro e Ana Arraes (Relatora).
13.2. Ministro que alegou impedimento na Sessão: Augusto Nardes (na Presidência).
13.3. Ministros-Substitutos presentes: Marcos Bemquerer Costa e André Luís de Carvalho.

ACORDAO-COMPLETO-2439125

Acórdão 3033/2021 - Segunda Câmara

ACORDAO-COMPLETO-2558861

Acórdão de Relação 8272/2022 - Segunda Câmara

Acórdão de Relação

ANA ARRAES

Adoto como relatório a instrução elaborada na então Secretaria de Controle Externo no Estado do Rio Grande do Sul - Secex/RS, que contou com a anuência do dirigente daquela unidade técnica (peça 36) :
"INTRODUÇÃO
1.	Cuidam os autos de tomada de contas especial instaurada pela Caixa Econômica Federal - CEF em desfavor da Cooperativa Agrícola Butiá Ltda. - Cooperbutiá (CNPJ 05.120.965/0001-31) e do Sr. Luis Blasio Wammes (CPF XXX.666.470-XX) , então presidente da entidade, em razão do não encaminhamento de documentação necessária à prestação de contas do Contrato de Repasse n° 281.930-71/2008 (SIAFI nº 648565) , celebrado entre a União, por intermédio do Ministério do Desenvolvimento Social e Agrário - MDA, atual Secretaria Especial de Agricultura Familiar e do Desenvolvimento Agrário - SEAFDA e a Cooperbutiá.
2.	Na ocasião, o Ministério foi representado pela Caixa Econômica Federal. O referido contrato de repasse tinha por finalidade a transferência de recursos financeiros da União para a execução de ações de Assistência Técnica e Extensão Rural (ATER) dirigidas ao fortalecimento e ao desenvolvimento sustentável da agricultura familiar da microrregião das Missões no estado do Rio Grande do Sul, conforme a cláusula primeira do termo contratual (peça 6, p. 6-15) .
3.	Esclareça-se, por oportuno, que a SEAFDA foi instituída por meio do Decreto nº 8.780, de 27 de maio de 2016, que transferiu as competências do Ministério do Desenvolvimento Agrário - MDA, que estavam com o Ministério do Desenvolvimento Social - MDS, para a referida Secretaria, inserida no organograma da Casa Civil da Presidência da República.
HISTÓRICO 
4.	Conforme disposto na cláusula quarta do contrato de repasse (peça 6, p. 8) , o valor total dos recursos somou R$ 165.489,00, sendo R$ 160.529,00 o valor de responsabilidade da União e R$ 4.960,00 a contrapartida da entidade contratada. O ajuste vigeu no período de 31/12/2008 a 30/3/2012, conforme termo contratual (peça 6, p. 6-15) e aditivos (peça 6, p. 16-19) . O plano de trabalho consta à peça 4, p. 21-22. 
5.	Os recursos federais foram repassados em parcela única, mediante a ordem bancária 2009OB800033, no valor de R$ 160.529,00, emitida em 27/5/2009 (peça 9, p. 2) . Desse total, foram utilizados R$ 154.838,43 supostamente para a execução do objeto, dos quais R$ 154.571,77 referem-se aos recursos do repasse e R$ 266,66 referem-se aos recursos da contrapartida da convenente. Os saques para a utilização dos recursos foram realizados nas seguintes datas e valores, conforme demonstrativo de débito à peça 10, p. 3-9:
	Data do Evento
	Valor (R$) 
	Data do Evento
	Valor (R$) 

	18/8/2009
	11.455,34
	30/6/2010
	14.722,12

	22/9/2009
	13.662,50
	1/2/2011
	17.645,00

	20/10/2009
	9.371,00
	21/6/2011
	10.639,03

	9/11/2009
	9.300,00
	22/7/2011
	15.756,20

	4/12/2009
	9.087,50
	30/3/2012
	2.815,58

	30/4/2010
	40.117,50
		
6.	Necessário informar que constam dos autos à peça 9, pp. 4-5, comprovantes da devolução de R$ 19.280,88 aos cofres da União, referentes ao saldo de recursos não utilizados e rendimentos auferidos em aplicação financeira e que deverão ser considerados na atualização do débito:
	Data do Evento
	Valor (R$) 

	18/12/2015
	19.262,61

	23/12/2015
	18,27

	Total
	19.280,88

7.	No entanto, a evidência ora informada não está a requerer nova citação, eis que prejuízo algum acarreta aos responsáveis, já que reduz o débito cominado. Recorre-se, no caso, ao parecer do Ministério Público junto ao TCU no TC Processo 025.253/2015-8 no qual foi exarado o Acórdão 296/2018-TCU-Primeira Câmara, da relatoria do Ministro Walton Alencar Rodrigues, nos seguintes termos:
A situação acima narrada não requer a realização de nova citação porque não gera prejuízo ao responsável, cuja imputação de débito, após o exercício do contraditório, resta substantivamente inferior ao valor que constou no ofício. O entendimento da Corte a esse respeito é coeso, bastando, a título de exemplificação, reproduzir enunciado constante do sistema de Jurisprudência Selecionada relativamente ao Acórdão 10980/2016-TCU-Segunda Câmara:
A imputação de débito em valor inferior ao indicado na citação não configura prejuízo à defesa e dispensa o envio de nova citação. A comunicação dirigida ao responsável cumpre sua função de estabelecer o contraditório se nela foram especificados com clareza todos os elementos e informações exigíveis pelas normas.
8.	A primeira instrução do presente processo no âmbito desta Unidade Técnica (peça 13) propôs a citação da Cooperbutiá e do Sr. Luis Blasio Wammes, então presidente da entidade, pelo débito de R$ 244.439,51 (valor atualizado até 1/2/2018) , em solidariedade, bem como a audiência do referido ex-presidente, pela não apresentação da respectiva prestação de contas.
EXAME TÉCNICO
9.	Em cumprimento ao pronunciamento à peça 15, foi promovida a citação da Cooperbutiá e do Sr. Luis Blasio Wammes, mediante os Ofícios 72/2018 e 73/2018-TCU/SECEX-RS, (peças 19 e 18, respectivamente) , ambos datados de 9/2/2018. 
10.	Efetuou-se, ainda, a audiência do Sr. Luis Blasio Wammes, por meio do Ofício 0073/2018, já referido. Em que pese ter o responsável tomado ciência do expediente que lhe foi encaminhado, conforme atesta o aviso de recebimento (AR) que compõe a peça 20, não atendeu a citação/audiência e não se manifestou quanto às irregularidades verificadas.
11.	Esquivando-se o responsável de apresentar alegações de defesa capazes de elidir a irregularidade cometida, não se fez possível o reconhecimento de boa-fé na sua conduta, já que não foram constatados atos ou fatos atenuantes a indicarem atitude zelosa e diligente na gestão dos recursos repassados.
12.	Sobre o tema, o art. 202, § 6º, do Regimento Interno/TCU estabelece que não restando configurada de forma objetiva a boa-fé dos responsáveis, o Tribunal proferirá, desde logo, o julgamento definitivo de mérito pela irregularidade das contas.
13.	Transcorrido o prazo regimental fixado e mantendo-se inerte o aludido responsável, impõe-se que seja considerado revel, dando-se prosseguimento ao processo, de acordo com o art. 12, § 3º, da Lei 8.443/1992.
14.	Com relação à Cooperbutiá, a devolução do aviso de recebimento à peça 26 atesta o não recebimento do expediente encaminhado, razão pela qual a Unidade Técnica cuidou de providenciar nova citação, valendo-se para tanto dos ofícios 168 e 169/2018-TCU/SECEX-RS, (peças 25 e 24, respectivamente) , ambos datados de 8/3/2018 e endereçados à sede da entidade em São Pedro do Butiá - RS e a uma filial situada no mesmo município, igualmente não recebidos, conforme AR´s devolvidos (peças 29 e 30) .
15.	Consta à peça 31, p. 3, entretanto, o Ofício 3/2018 de 23/3/2018 da Cooperativa, em resposta ao Ofício 0168/2018-TCU/SECEX-RS e recebido nesta UT em 28/3/2018 juntamente com documentos relacionados ao processo TC Processo 015.047/2017-2 (peça 31, pp. 1-2) .
16.	Na referida resposta, aduz o atual presidente da Cooperbutiá Sr. Pedro Seibert, tão somente 'que a Cooperativa Agrícola Butiá Ltda. (Cooperbutiá) está dialogando com o Ministério do Desenvolvimento Agrário (MDA) , atual Secretaria Especial de Agricultura Familiar e do Desenvolvimento Agrário (SEAFDA) , com vistas a ajustar e finalizar a prestação de contas do Contrato de Repasse 281.930-71/2008, Siafi 648565, celebrado entre o MDA/SEAFDA e a Cooperativa'.
17.	Ao que tudo indica, pode-se concluir, na opinião desta Instrução que por ter sido remetido pela Cooperbutiá o Ofício 3/2018 em conjunto com documentos destinados a outro feito, entendeu-se, no âmbito desta Unidade Técnica, por não atendida a citação até aquele momento.
18.	Ato contínuo, foi mais uma vez efetuada a citação mediante o envio do Ofício 0310/2018-TCU/SECEX-RS, de 20/4/2018 (peça 32) , razão pela qual foi recebido nesta Secex-RS em 14/5/2018 o Ofício 4/2018 de 8/5/2018, também assinado pelo Sr. Pedro Seibert (peça 33) , igualmente a título de resposta à citação.
19.	Da leitura deste segundo ofício enviado pela Cooperbutiá se reproduz o excerto abaixo, do qual o primeiro parágrafo é repetição do Ofício 3/2018, já mencionado nos itens 15-17:
 (...) a Cooperativa Agrícola Butiá Ltda. (Cooperbutiá) está dialogando com o Ministério do Desenvolvimento Agrário (MDA) , atual Secretaria Especial de Agricultura Familiar e do Desenvolvimento Agrário (SEAFDA) , com vistas a ajustar e finalizar a prestação de contas do Contrato de Repasse 281.930-71/2008, Siafi 648565, celebrado entre o MDA/SEAFDA e a Cooperativa.
Dizer também que em contato com o ministério, foi solicitada uma visita de monitoramento sobre o referido projeto, visando dar andamento a prestação de contas junto ao órgão e posteriormente junto à Caixa Econômica Federal. O referido Funcionário, já está com a viagem programada para a monitoria e esta está marcada para o dia 14/05/18. Oportunidade na qual prosseguiremos com os tramites de prestação de contas.
20.	Em vista da exiguidade do expediente, a ensejar análise rápida e apenas perfunctória do quanto alegado, se considera necessário informar que se depara tão somente com mera afirmação do gestor, desprovida de elementos comprobatórios de contatos e/ou tratativas efetuadas junto ao Contratante, insuficiente para a constituição de elementos de convicção por parte desta Instrução, acrescendo-se ainda o prazo superior a seis meses decorrido desde a data do recebimento do ofício na Unidade Técnica, 14/5/2018, até o presente momento, escusando-se ou olvidando-se o Responsável de produzir e apresentar novos elementos capazes de caracterizar alegações de defesa aptas à análise, cabendo concluir unicamente pela manutenção das irregularidades e do débito. 
21.	De fato, quando referiu que a Cooperbutiá estava 'dialogando' com a SEAFDA, o signatário não anexou qualquer comprovação deste 'diálogo', seja ofício (s) , mensagem (ns) eletrônica (as) ou, até mesmo, indicação de data (s) , horário (s) e interlocutor (es) de contato (s) telefônico (s) .
22.	No mesmo sentido, informação de valor seria anexar prova documental da 'solicitação de visita de monitoramento', normalmente efetuada por meio de ofício, bem como dos resultados dessa visita 'marcada para o dia 14/5/2018' mediante a produção e encaminhamento de relatório específico firmado por quem de direito.
23.	Com referência à concretização de citação da Cooperbutiá em duas oportunidades, há que considerar a prevalência da segunda para fins de prosseguimento processual, conforme se depreende do enunciado de jurisprudência selecionada do TCU, nos seguintes termos: 'Quando a citação é realizada em duplicidade, deve prevalecer a última delas, para que não haja prejuízo ao responsável'. (Acórdão 2861/2017-TCU-Segunda Câmara, da relatoria do Ministro Vital do Rêgo) .
24.	Em atenção ao Memorando-Circular 33/2014-Segecex, são apresentados a seguir os elementos descritos no item 45 da seção III.1.5 do documento 'Orientações para elaboração de documentos técnicos de controle externo', aprovado pela Portaria-Segecex 28/2010, no que se refere às irregularidades caracterizadas:
	Situação encontrada:
	Omissão de prestação de contas.

	Objeto no qual foi constatada a irregularidade:
	Contrato de Repasse n° 281.930-71/2008 (SIAFI nº 648565) .

	Critérios:
	Contrato de Repasse n° 281.930-71/2008, cláusula terceira, item 3.2 alínea 'd'; Instrução Normativa STN nº 1, de 15/1/1997, art. 38, inciso I.

	Evidências presentes nos autos:
	- Contrato de Repasse n° 281.930-71/2008 (peça 6, pp. 6-15) ;
- Ordem Bancária 2009OB800033 (peça 10, p. 2) ;
- Demonstrativo de Débito (peça 10, p. 3-9) ;
- Relatório de TCE nº 148/2016 (peça 10, p. 11-15) ;
- Ofício nº 2440/2012/GAB/SAF, de 24/7/2012 (peça 9, p. 11-12) ;
- Ofício nº 3543/2012/GIDURPF, de 26/9/2012 (peça 2, p. 11) ;
- Parecer da CEF PA GIGOV/PF nº 1/2016, de 12/1/2016 (peça 2, p. 8-10) ;
- Parecer Técnico Análise do Relatório de Execução de Atividades - Parcela 1/3 (Peça 7, p. 5-6) ;
- Relatório de Execução de Atividades Relativo à Parcela 1/3 (Peça 7, p. 7-18) ;
- Parecer Técnico Análise do Relatório de Execução de Atividades - Parcela 2/3 (peça 7, p. 21-23 e peça 8, p. 1) ;
- Relatório de Execução de Atividades Relativo à Parcela 2/3 (Peça 8, p. 2-12) ;

	Causas da constatação:
	- Não envio da documentação comprobatória do emprego dos recursos contratados.

	Efeitos ou consequências, potenciais ou reais:
	- Não comprovação do adequado emprego dos recursos contratados com a União.

	Identificação e qualificação dos responsáveis:

	Responsável:
	Cooperativa Agrícola Butiá Ltda. - Cooperbutiá (CNPJ 05.120.965/0001-31) ;

	Responsável:
	Luis Blasio Wammes (CPF XXX.666.470-XX) 

	Cargo à época da ocorrência:
	Presidente da Cooperbutiá à época das irregularidades.

	Período de gestão:
	16/6/2006 - 31/10/2013 (segundo registros da SRF pesquisados por meio do sistema e-TCU) 

	Condutas:
	- Omissão no dever de prestar contas (Lei 8.443/1992, art. 16, inciso III, alínea 'a', resultando a não comprovação do emprego dos recursos contratados com a União.

	Nexo de causalidade:
	Como Presidente da Cooperbutiá, foi responsável pela assinatura do contrato de repasse e pela execução do plano de trabalho aprovado, cabendo-lhe o dever de adotar todas as medidas necessárias à correta comprovação da aplicação dos recursos, para que os objetivos fossem efetivamente alcançados.

	Culpabilidade:
	A ilicitude é de simples compreensão, estando ao alcance do administrador mediano. O gestor demonstrava pleno conhecimento do escopo da contratação, tendo aprovado o Plano de Trabalho e assinado o correspondente contrato de repasse.

	Desfecho sucinto acerca da constatação: 
	Conclui-se, portanto, que a omissão de prestação de contas resultou a não comprovação da correta utilização dos recursos federais, caracterizando afronta ao art. 16, inciso III, alínea 'a' da Lei 8.443/1992.

CONCLUSÃO
25.	Diante da revelia do Sr. Luis Blasio Wammes e inexistindo nos autos elementos que permitam concluir pela ocorrência de boa-fé ou de outros excludentes de culpabilidade em sua conduta, propõe-se que suas contas sejam julgadas irregulares e que o responsável seja condenado em débito, bem como que lhe seja aplicada a multa prevista no art. 57 da Lei 8.443/1992.
26.	Em face da análise promovida nos itens 14 a 24 da presente instrução propõe-se rejeitar as alegações de defesa apresentadas pela Cooperativa Agrícola Butiá Ltda., uma vez que não foram suficientes para sanear as irregularidades que lhe são atribuídas. 
27.	Os argumentos de defesa tampouco lograram afastar o débito imputado à responsável. Ademais, inexistem nos autos elementos que demonstrem sua boa-fé ou a ocorrência de outros excludentes de culpabilidade. Desse modo, suas contas devem, desde logo, ser julgadas irregulares, nos termos do art. 202, § 6º, do Regimento Interno/TCU, procedendo-se à sua condenação em débito e à aplicação da multa prevista no art. 57 da Lei 8.443/1992. 
INFORMAÇÕES ADICIONAIS
28.	Por oportuno informa-se, em obediência ao disposto no art. 6º, § 1º, da Instrução Normativa TCU 71/2012 (em cumprimento ao disposto no item 9.4 do Acórdão 1772/2017-TCU-Plenário, Memorando-Circular 44/2017-Segecex) , a existência de débito imputável aos mesmos responsáveis no TC Processo 015.047/2017-2, em fase de instrução nesta Secex-RS, abaixo discriminado:
28.1	Assunto: Tomada de Contas Especial instaurada pelo Ministério do Desenvolvimento Agrário - MDA, em desfavor da Cooperativa Agrícola Butiá Ltda. e do presidente da entidade à época dos fatos, Sr. Luis Blasio Wammes, em razão de omissão no dever de prestação de contas quanto aos recursos repassados ao amparo do Convênio MDA nº 750290/2010, Siafi/Siconv nº 750290.
28.2	Valor original do débito: R$ 132.936,00
28.3	Data da ocorrência: 2/5/2012
PROPOSTA DE ENCAMINHAMENTO
29.	Diante do exposto, submetemos os autos à consideração superior, propondo ao Tribunal:
a) com fundamento nos art. 1º, inciso I, 16, inciso III, alínea 'a' da Lei 8.443/1992 c/c os arts. 19 e 23, inciso III, da mesma Lei, e com arts. 1º, inciso I, 209, inciso I, 210 e 214, inciso III, do Regimento Interno, que sejam julgadas irregulares as contas da Cooperativa Agrícola Butiá Ltda., CNPJ 05.120.965/0001-31 e do Sr. Luis Blasio Wammes, CPF XXX.666.470-XX na condição de presidente da entidade à época das irregularidades, e condená-los, em solidariedade, ao pagamento da quantia a seguir especificadas, com a fixação do prazo de quinze dias, a contar das notificações, para comprovarem, perante o Tribunal (art. 214, inciso III, alínea 'a', do Regimento Interno) , o recolhimento da dívida aos cofres do Tesouro Nacional, atualizada monetariamente e acrescida dos juros de mora calculados a partir das datas discriminadas até a data do recolhimento, na forma prevista na legislação em vigor, abatendo-se, na oportunidade, os valores já ressarcidos.
	Data do Evento
	Valor (R$) 
	Data do Evento
	Valor (R$) 

	18/8/2009
	11.455,34
	1/2/2011
	17.645,00

	22/9/2009
	13.662,50
	21/6/2011
	10.639,03

	20/10/2009
	9.371,00
	22/7/2011
	15.756,20

	9/11/2009
	9.300,00
	30/3/2012
	2.815,58

	4/12/2009
	9.087,50
	18/12/2015
	 (19.262,61) 

	30/4/2010
	40.117,50
	23/12/2015
	 (18,27) 

	30/6/2010
	14.722,12
		
Valor atualizado até 22/11/2018: R$ 296.561,99
b) aplicar à Cooperativa Agrícola Butiá Ltda., CNPJ 05.120.965/0001-31 e ao Sr. Luis Blasio Wammes, CPF XXX.666.470-XX, individualmente, a multa prevista no art. 57 da Lei 8.443/1992 c/c o art. 267 do Regimento Interno, com a fixação do prazo de quinze dias, a contar das notificações, para comprovarem, perante o Tribunal (art. 214, inciso III, alínea 'a', do Regimento Interno) , o recolhimento das dívidas aos cofres do Tesouro Nacional, atualizadas monetariamente desde a data do acórdão até a dos efetivos recolhimentos, se forem pagas após o vencimento, na forma da legislação em vigor;
	c) autorizar, desde logo, nos termos do art. 28, inciso II, da Lei 8.443/1992, a cobrança judicial das dívidas) caso não atendidas as notificações;"
É o relatório.

não há.

Subprocurador-geral Lucas Rocha Furtado.

TOMADA DE CONTAS ESPECIAL. NÃO ENCAMINHAMENTO DE DOCUMENTAÇÃO NECESSÁRIA A PRESTAÇÃO DE CONTAS. IRREGULARIDADE DAS CONTAS, COM IMPUTAÇÃO DE DÉBITO E MULTAS.

TOMADA DE CONTAS ESPECIAL (TCE)

Secretaria do TCU no Estado do Rio Grande do Sul - SEC-RS.

Trata-se de tomada de contas especial instaurada pela Caixa Econômica Federal (CEF) em desfavor da Cooperativa Agrícola Butiá Ltda. (Cooperbutiá) e de Luís Blasio Wammes, então presidente da entidade, em razão do não encaminhamento de documentação necessária à prestação de contas do Contrato de Repasse 281.930-71/2008 (Siafi 648.565) , celebrado entre a União, por intermédio do então Ministério do Desenvolvimento Social e Agrário (MDA) , e aquela cooperativa.
O referido contrato de repasse teve por finalidade a transferência de recursos financeiros da União para a execução de ações de Assistência Técnica e Extensão Rural (Ater) dirigidas ao fortalecimento e ao desenvolvimento sustentável da agricultura familiar da Microrregião das Missões no Estado do Rio Grande do Sul. O valor total dos recursos, a preços históricos, somou R$ 165.489,00, sendo R$ 160.529,00 de responsabilidade da União e R$ 4.960,00 de contrapartida da entidade contratada. O ajuste vigeu no período de 31/12/2008 a 30/3/2012. 
Em função da ausência de prestação de contas, a então Secretaria de Controle Externo no Estado do Rio Grande do Sul (Secex/RS) realizou a citação solidária da Cooperbutiá e de Luís Blasio Wammes pelo débito de R$ 244.439,51 (valor atualizado até 1º/2/2018) . Essa unidade técnica propôs, diante da revelia de Luís Wammes, que suas contas fossem julgadas irregulares e que o responsável fosse condenado em débito, bem como que lhe fosse aplicada a multa prevista no art. 57 da Lei 8.443/1992. 
A unidade técnica também propôs rejeitar as alegações de defesa apresentadas pela Cooperativa Agrícola Butiá Ltda., uma vez que não foram suficientes para sanear as irregularidades que lhe foram atribuídas, e em consequência condená-la solidariamente com Luís Blasio Wammes ao débito apurado, bem como aplicar-lhe a multa prevista no art. 57 da Lei 8.443/1992.
O Ministério Público junto ao Tribunal (MPTCU) concordou com as propostas da Secex/RS.
Alinho-me integralmente às conclusões da unidade técnica e do MPTCU.
Passo a decidir.
II
Luís Blasio Wammes foi citado por se omitir no dever de prestar contas dos valores transferidos por meio do Contrato de Repasse 281.930-71/2008 (peça 18) . Apesar de a correspondência ter sido entregue em seu endereço, o responsável não compareceu aos autos (peça 20) .
Esquivando-se o responsável de apresentar alegações de defesa capazes de elidir a irregularidade cometida, não se fez possível o reconhecimento de boa-fé na sua conduta, já que não foram constatados atos ou fatos atenuantes a indicarem atitude zelosa e diligente na gestão dos recursos repassados.
Assim, diante da revelia desse responsável (art. 12, § 3º, da Lei 8.443/1992) , deve-se julgar irregulares suas contas, com imputação do débito e aplicação de multa em quantia próxima a 50% do montante do débito atualizado, em virtude de a omissão de prestar contas ser afronta direta a um dos pilares da democracia.
III
A Cooperativa Agrícola Butiá Ltda. foi citada por se omitir no dever de prestar contas dos valores transferidos por meio do Contrato de Repasse 281.930-71/2008 (peça 32) . A entidade apresentou sua defesa (peça 33) . Argumenta que está dialogando com o MDA com vistas a ajustar e a finalizar a prestação de contas do referido contrato de repasse. Aduz, ainda, que solicitou ao ministério visita de monitoramento, visando a dar andamento à prestação de contas no órgão e posteriormente na Caixa Econômica Federal.
Verifiquei que os argumentos do responsável vieram desprovidos de elementos comprobatórios de contatos e/ou tratativas efetuadas com o contratante. Adicionalmente, desde a data de sua manifestação (5/2018) até o presente momento, o responsável não produziu ou apresentou novos elementos capazes de evidenciar suas alegações de defesa e, tampouco, que permitam atestar a regularidade no trato com os recursos públicos recebidos.
Dessa forma, deve-se julgar irregulares suas contas, com imputação do débito e aplicação de multa em quantia próxima a 50% do montante do débito atualizado, em virtude de a omissão de prestar contas ser afronta direta a um dos pilares da democracia.
	Ante o exposto, VOTO por que seja aprovada a minuta de deliberação que submeto a este Colegiado.
TCU, Sala das Sessões Ministro Luciano Brandão Alves de Souza, em 7 de maio de 2019.
ANA ARRAES 
Relatora